【裁判字號】    98,保險,19
【裁判日期】    981124
【裁判案由】    給付保險金
【裁判全文】
臺灣高雄地方法院民事判決              98年度保險字第19號
原      告  丙○○
訴訟代理人  己○○
            葉天來律師
被      告  法商法國巴黎人壽保險股份有限公司台灣分公司
                      樓
法定代理人  丁○○
訴訟代理人  乙○○
上列當事人間給付保險金事件，經本院於民國98年11月10日言詞
辯論終結，判決如下：
    主      文
原告之訴及假執行之聲請均駁回。
訴訟費用由原告負擔。
    事實及理由
一、原告主張：原告於民國89年8 月7 日以自己為被保險人兼受
    益人，向被告投保新傷害保險暨傷害醫療險日額給付附加條
    款，雙方約定保險期間自87年8 月7 日起至93年8 月7 日止
    ，如被保險人於契約有效期間內，因遭受意外傷害事故，致
    身體蒙受傷害致成重大燒燙傷、殘廢或死亡時，保險人應依
    約定給付保險金，殘廢保險金給付上限為新台幣（下同）20
    0 萬元，住院日額保險金為每日1,000 元，每次傷害給付日
    數不得超過90日（保單號碼為IPA0000000號，下稱系爭保險
    契約）。原告嗣於91年12月16日凌晨3 時許，駕車行經台南
    市四草橋附近，因該處實施台南市○ ○○ 號道路工程暨附屬
    工程，路線標示不明，而撞及施工路障（下稱系爭事故），
    因此受有頸椎外傷併第C4/5、C5/6椎間盤突出，併脊髓神經
    損傷之傷害（下稱系爭傷害），經手術治療後，仍遺有頸椎
    第4 、5 節傷害合併四肢癱瘓，致中樞神經系統機能遺存極
    度障害，終生不能從事任何工作，相當於受有系爭保險契約
    殘廢程度表第1 級第6 項、第7 項殘廢等級程度之傷害，被
    告應給付全額保險金200 萬元，詎被告於95年3 月1 日通知
    拒絕理賠，為此爰依系爭保險契約，提起本件訴訟等語。並
    聲明：(一)被告應給付原告200 萬元，及自起訴狀繕本送達翌
    日起至清償日止，按年息10% 計算之利息。(二)願供擔保，請
    准宣告假執行。
二、被告則以：依理賠申請書記載，原告係於91年12月15日發生
    車禍，非於91年12月16日凌晨3 點發生車禍，再佐以華濟醫
    院病歷記載，原告自91年12月10日起因酒駕車禍急診住院，
    迄91年12月16日出院，不可能在住院期間發生車禍；又原告
    於91年12月10日因酒駕車禍而受有頭部外傷、腦震盪、臉部
    挫傷、擦傷、脊椎受傷及第3 至4 、4 至5 、5 至6 椎間盤
    突出之傷害，其傷勢與原告陳稱因系爭事故所受系爭傷害相
    同，足見系爭傷害乃原告於91年12月10日酒駕車禍所致，而
    屬系爭保險契約除外不保事項，被告自得拒絕給付保險金。
    倘認原告因系爭事故受有系爭傷害，其所受傷害亦未達得請
    領殘廢保險金之程度，縱認原告對被告取得殘廢保險金請求
    權，則自系爭事故發生之日91年12月16日起算，請求權時效
    期間已於93年12月15日屆滿2 年，原告遲至97年9 月18日始
    提起本件訴訟，其請求權亦因於2 年時效期間不行使而消滅
    等語置辯。並聲明：(一)原告之訴駁回。(二)如受不利判決，願
    供擔保，請准免為假執行。
三、本件不爭執事項如下：
  (一)原告於89年8 月7 日以自己為被保險人兼受益人，向被告投
    保系爭保險契約。
  (二)原告於91年12月16日因頸椎外傷併第C4/5、C5/6椎間盤突出
    併脊髓神經損傷，經送往財團法人嘉義基督教醫院（下稱嘉
    基醫院）診治，自91年12月16日起至91年12月30日止住院接
    受頸椎盤軟骨切除減壓及融合固定手術。
  (三)依系爭保險契約第2 條約定，倘被保險人於保險有效期間因
    意外傷害事故，致有如系爭保險契約附表一第6 項所示四肢
    機能永久喪失，或有如上開附表第7 項所示中樞神經系統機
    能之病變，致終身不能從事任何工作，為維持生命必要之日
    常生活活動，全須他人扶助之殘廢情事者，被告應全額理賠
    保險金200 萬元。
  (四)原告於94年6 月20日就系爭事故第1 次向被告申請保險給付
    ，於96年5 月9 日訴請被告給付保險金4 萬元，經本院以96
    年度雄保險小調字第67號受理在案，嗣於96年6 月6 日撤回
    起訴，再於97年9 月18日提起本件訴訟。
  (五)被告於95年3月1日通知原告拒絕給付保險金。
四、本件爭點為：(一)系爭傷害是否因系爭事故所致？本件有無系
    爭保險契約除外不保情事存在？(二)原告所受系爭傷害是否已
    達得請求殘廢保險金之程度？(三)原告之殘廢保險金請求權已
    否罹於時效？被告所為時效抗辯是否可採？(四)原告依系爭保
    險契約請求被告給付殘廢保險金200 萬元，有無理由？茲分
    述如下：
  (一)系爭傷害是否因系爭事故所致？本件有無系爭保險契約除外
    不保情事存在？
  1.原告主張有系爭事故存在，並陳稱：其於91年12月10日固因
    車禍，致臉部受有擦傷，在華濟醫院入院觀察，惟其於91年
    12月15日下午向醫院請假外出前往台南赴宴，赴宴後與訴外
    人甲○○一起開車回嘉義，但因路況不熟，而在當日晚間11
    時許四草橋發生系爭事故，致受系爭傷害，經送往嘉基醫院
    治療，於出院後始委請甲○○協助報案（見本院卷第168 頁
    、第169 頁）等情。惟被告否認之。經查：
  (1)證人即原告之友人甲○○證稱：伊於91年12月15日下午5、6
    時許與原告在台南邑豐中醫診所見面，共進晚餐，在同日晚
    間10時許揮別原告各自返家，惟伊於同日晚間12時左右接獲
    原告來電告知在台南市四草橋附近發生車禍，伊趕到現場時
    大約是91年12月16日凌晨3 時許，當時天色昏暗，伊在現場
    有看到遭原告撞毀的路障，原告汽車駕駛座的安全氣囊因撞
    擊而爆開（見本院卷第228 頁、第229 頁）等語，固與原告
    主張其於91年12月15日與甲○○一起開車返回嘉義乙節不符
    ，惟本院斟酌系爭事故發生迄今已近7 年，原告及證人甲○
    ○就事發前之狀況難免因時間久遠，而記憶混淆不明，惟證
    人甲○○就其到達系爭事故發生地時所見情狀，核與證人即
    被告理賠部副理戊○○證稱：伊受理原告之理賠申請後，曾
    就系爭事故進行調查，經詢問工地主任，彼等表示曾在現瑒
    發現橋墩有擦痕，但沒有看到事故車（見本院卷第232 頁）
    等語，大致相符，復與及戊○○提出之調查報告載稱：經訪
    視工地現場張姓監造人員，據該員表示行經四草橋後有一個
    90度的急彎，一有不慎很容易失速撞上，當時在橋頭附近有
    發現約2 至3 噸重的石塊護欄有擦撞的痕跡，依石頭重量來
    看，事故車應已嚴重受損，惟因發生時點係在夜間，工地無
    人駐守，也沒有人在第一時間通知有車禍，得知事故發生約
    在2 至3 天後（見本院卷第240 頁）等情，大致相符，應屬
    非虛。再據上開調查報告載稱：經訪視福特六和車廠歐姓組
    長，據組長表示於91年12月16日接獲通知前往四草橋將事故
    車拖回保養廠，就其記憶所及事故車前方引擎蓋已凹陷，右
    側面車身也有明顯受損，安全氣囊也都破了，由於事故車已
    經老舊，修理需費甚鉅，故建議報廢（見本院卷第240 頁、
    第241 頁）等情，亦與事故現場工地主任判斷事故車應已嚴
    重受損，及證人甲○○證述原告汽車駕駛座之安全氣囊已因
    撞擊而爆開乙節大致相符，堪認於系爭事故現場確曾發生汽
    車失速擦撞橋頭護欄之事故，原告汽車受損情狀復與擦撞橋
    頭石塊護欄後之受損程度相合，故原告主張有系爭事故存在
    ，尚屬非虛。
  (2)被告固辯稱：原告向派出所報案時指稱事發時間為91年12月
    16日凌晨3 時許，於提出理賠申請時卻稱事發時間為91年12
    月15日晚間，其前後陳述已有矛盾而不可採等語，並提出台
    南市警察局第三分局顯官派出所員警工作紀錄簿、理賠申請
    書為憑（見調字卷第22頁、第27頁）。惟據證人甲○○證稱
    ：伊於原告出院後，才於92年1 月2 日下午4 時30分許陪同
    原告前往四草橋附近的派出所報案，報案時點係按伊趕至四
    草橋的時點約91年12月16日凌晨3 點而為記載（見本院卷第
    22 9頁）等語，是其報案時點距事發時點已歷時半個月，參
    以系爭事故發生時點適在91年12月15日晚間12時與91年12月
    16日凌晨零時交會之際，一般人於陳述時難免混淆等情以觀
    ，自難僅憑證人甲○○報案時所述時點與原告理賠申請書所
    載時點有上開不符情事，遽謂甲○○所為有系爭事故發生之
    證詞全不可採。
  (3)又系爭事故發生時點雖適於原告在華濟醫院住院期間（即自
    91年12月10日起至91年12月16日止），有華濟醫院出院病歷
    摘要記載為憑（見本院卷第35頁）。惟依華濟醫院出院病歷
    摘要病史欄記載，原告入院時主述頸部疼痛、頭痛、暈眩，
    但意識清晰，經診斷為腦震盪未伴有意識喪失（She suffer
    ed from severe neck pain and heakache,dizziness alth
    ough her conscious was clear，見本院卷第35、36頁），
    但依X 光檢查顯示原告脊椎第4 及第5 節間有輕微的椎間盤
    突出情狀，因而住院觀察（Her C spine X ray revealed s
    light displacement between C4-C5,so she was admitted
    for furthur evaluation and closed observation ，見本
    院卷第35頁）等情可知，原告於91年12月10日入住華濟醫院
    時，其傷勢尚未達不能自主行動之程度，自難僅憑住院期間
    紀錄，遽予推認原告於91年12月15日不可能離院外出，被告
    辯稱原告於華濟醫院住院期間不可能發生系爭事故云云，難
    予採信。
  2.被告雖辯稱系爭傷害乃肇因於原告在91年12月10日酒後駕車
    肇事所致，非肇因於系爭事故等語。惟查：
  (1)原告於96年12月16日因意外致受有頸椎外傷第C4/5、C5/6椎
    間盤突出併脊髓神經損傷之傷害，有卷附嘉基醫院診斷證明
    書為憑（見本院卷第6 頁），佐以證人甲○○復證稱：伊於
    91 年12 月16日凌晨3 時許將原告自四草橋帶回原告住處後
    ，由原告家人於91年12月16日上午9 時許將原告送往嘉基醫
    院（見本院卷第229 頁）等語，可知原告於系爭事故發生後
    第一時間係前往嘉基醫院就診，堪認原告乃因系爭事故受有
    系爭傷害。
  (2)又原告於91年12月10日凌晨因酒後駕車行經嘉義縣朴子市○
    ○○路，為閃避來車，而受有頭部外傷、顏面挫擦傷及頸部
    挫傷等傷害，經送往華濟醫院診療住院乙情，固有92年7 月
    30日申請書、華濟醫院診斷證明書、檢驗報告單為憑（見本
    院卷第23頁、第91頁、調字卷第25頁）。惟依華濟醫院出院
    病歷摘要病史欄記載，原告入院接受X 光檢查僅顯示脊椎第
    4 、5 節有輕微椎間盤突出情狀（見本院卷第35頁），原告
    復於91年12月15日住院期間告假外出，已如前述，足見原告
    於91年12月10日酒駕車禍雖致其脊椎受有傷害，惟傷勢尚不
    致於影響原告四肢之自主活動。觀諸原告在系爭事故發生後
    ，即因第4 、5 節、第5 、6 節之椎間盤軟骨突出併神經壓
    迫，於91年12月16日急診入住嘉基醫院，接受頸椎椎間盤軟
    骨切除減壓及融合固定手術，住院15天，有嘉基醫院98年3
    月12日嘉基醫字第980300141 號函、診斷證明書為憑（見本
    院卷第76頁、第92頁），可見原告因系爭事故所致系爭傷害
    ，已使原告達不能自主行動，而須接受手術治療之程度，足
    認系爭事故與系爭傷害間有相當因果關係存在，而與91年12
    月10日原告酒後駕車肇事行為無涉。被告前開辯解尚難採信
    。
  (3)雖證人甲○○證述將原告送往嘉基醫院就診之時點為91年12
    月16日上午9 點乙節，與嘉基醫院覆函載稱：原告係於91年
    12月16日上午11時39分到急診就診乙節不符（見本院卷第76
    頁），惟斟酌證人甲○○作證之時點距原告就醫之時點已將
    近7 年，證人記憶難免因時間久遠而模糊，尚難執此遽謂其
    證言全不可採。再查，嘉基醫院出院病歷摘要病史欄，就原
    告住院就診原因固載稱：係應原告家屬要求而轉院接受進一
    步治療（Her family asked for transfer to our hospita
    l for further managment ，見本院卷第37頁）等語，惟上
    開載述僅能推認原告未於華濟醫院辦畢出院手續，即逕以轉
    院之方式入住嘉基醫院，尚難以出、入院之行政手續辦理方
    式，逕予推認系爭傷害乃原告於91年12月10日因酒駕車禍入
    住華濟醫院時所罹第4 、5 節椎間盤輕微突出狀態之後續醫
    療作為。被告執此辯稱系爭傷害與91年12月10日原告酒駕肇
    事所致傷害同一，亦難採信。
  4.綜上，原告因系爭事故受有系爭傷害，復查無原告在系爭事
    故中有何飲酒後駕車肇事情事存在，被告辯稱本件有系爭保
    險契約第9 條第1 項第4 款除外不保事項約定之適用，尚非
    可採。
  (二)原告所受系爭傷害是否已達得請求殘廢保險金之程度？
  1.依系爭保險契約第5 條第1 項約定：「被保險人於本契約有
    效期間內，遭受第2 條約定之意外傷害事故，自意外傷害事
    故發生之日起180 日以內致成附表一所示28項殘廢程度之一
    者，本公司給付殘廢保險金，其金額按附表一所列之給付比
    例計算」（見本院卷第27頁背面），是以原告得否請求被告
    給付殘廢保險金，應以原告於系爭事故發生之日起180 日以
    內，即自91年12月16日系爭事故發生日起迄92年6 月14日止
    ，是否致成系爭保險契約附表一（下稱殘廢等級表）所示28
    項殘廢程度之一為斷。經查，原告因受系爭傷害經嘉基醫院
    施以頸椎手術治療後，再於92年6 月23日前往私立高雄醫學
    大學附設中和紀念醫院（下稱高醫）就診，依對原告施以磁
    振掃描及醫師診察原告之兩上肢肌力為4 分，一下肢肌力為
    4 分，另一下肢肌力在3 至4 分間之結果，認原告處於因頸
    椎受傷而處於四肢輕癱，日常生活需人照顧之狀態，有高醫
    病歷在卷可稽（見本院卷第199 頁背面、第200 頁），堪認
    原告於系爭事故發生之日起180 日以內係達四肢輕癱之程度
    。
  2.按系爭保險契約殘廢等級表所謂「機能永久完全喪失」係指
    6 個月以後其機能仍完全喪失者；所謂「為維持生命必要之
    日常生活活動，全需他人扶助者」係指食物攝取、大小便始
    末、穿脫衣服、起居、步行、入浴等，皆不能自己為之，經
    常需他人加以扶助之狀態（見本院卷第30頁）。經查，原告
    於系爭事故發生日起180 日以內雖達四肢輕癱，須靠輪椅始
    能行動之程度，惟參諸一般正常人之肌力為5 分（見本院卷
    第196 頁），而原告於92年6 月23日檢查結果為兩上肢肌力
    為4 分、兩下肢肌力在3 至4 分間，非達機能完全喪失程度
    ，再佐以被告理賠部調查報告就訪視原告主治醫師之結果載
    稱：所謂四肢輕癱主要係指四肢無力，由於脊髓損傷壓迫神
    經，而影響手腳施力，至於活動範圍並不是真正的問題（見
    本院卷第276 頁）等語，及原告陳稱：伊目前無法自行行走
    或依靠輔助器行走，但右手臂可自主活動、前移或稍微往上
    抬，但角度不能太大，右手手指可以握物，但左手則不能自
    主活動或握物，進食時因手臂活動不便，故由家人餵食，可
    食用固體食物（見本院卷第165 頁）等情以觀，益徵原告於
    系爭事故發生之日起180 日以內，其四肢關節並無因系爭傷
    害受損情事，而其右手於系爭事故發生後6 個月以後仍存有
    部分機能，未達機能永久完全喪失程度。原告固陳稱：其於
    92年6 月間因無法走、坐，大部分均躺著，右手臂在有人扶
    持的情況下始能移動，手指亦無法握物，吞嚥困難，僅能吃
    稀飯或喝流質食物（見本院卷第166 頁）等情，惟其所述與
    前揭病歷診察紀錄不符，尚難僅憑原告主觀上之描述，遽謂
    原告當時已達四肢機能永久喪失之程度，尚難認原告於系爭
    事故發生日起180 日內已達系爭保險契約殘廢等級表第一級
    第6 項所謂「四肢機能永久完全喪失」、或第一級第7 項所
    謂「中樞神經系統機能或胸、腹部助器機能極度障害，終身
    不能從事任何工作，為維持生命必要之日常生活活動，全須
    他人扶助」之程度。故原告依系爭保險契約請求被告給付殘
    廢保險金，核與前揭契約約定之給付要件不符，尚屬無據。
  3.原告固主張其於系爭事故發生後180 日以後，病情持續惡化
    ，於93年8 月間因頸椎骨傷、左側肢體癱瘓，已達「中樞神
    經系統運動功能顯著障礙，終生不能從事任何工作，日常生
    活需他人扶助」、於94年2 月間因頸椎第4 、5 節傷害合併
    四肢癱瘓，已達「中樞神經系統機能遺存極度障害，終身不
    能從事任何工作，為維持生命須他人周密照顧」之程度，並
    有高醫93年8 月30日、94年2 月5 日診斷證明書為憑（見本
    院卷第222 頁、第223 頁）。惟按保險契約第5 條第1 項約
    定，被告僅於原告在系爭事故發生之日起180 日以內致成系
    爭保險契約殘廢等級表所示28項殘廢程度之一之情狀時，始
    負有給付殘廢保險金之義務，倘致成殘廢程度之期間係在系
    爭事故發生之日起180 日以後，則恐有其他因素介入傷害治
    癒療程，致有難以判斷原意外事故與傷害所致殘廢情狀之因
    果關係之虞，而非屬系爭保險契約第5 條第1 項殘廢保險金
    理賠範圍內，故原告執此請求被告給付殘廢保險金，亦屬無
    據。
  4.綜上，原告所受系爭傷害於系爭事故發生後180 日以內，僅
    達四肢輕癱之程度，非致成系爭保險契約殘廢等級表第一級
    第6 項、第7 項所示之殘廢程度，而與系爭保險契約第5 條
    第1 項約定請領殘廢保險金之要件不符，原告執此請求被告
    給付殘廢保險金200萬元，即屬無據。
  (三)原告對被告並無殘廢保險金請求權，業經本院審認如前，本
    件再無探究原告之殘廢保險金請求權是否罹於時效之必要，
    併此敘明。
  (四)原告依系爭保險契約請求被告給付殘廢保險金200 萬元，有
    無理由？
    原告因系爭事故所受系爭傷害，於系爭事故發生之日起180
    日以內未達系爭保險契約殘廢等級表所示第一級第6 項、第
    7 項所示殘廢程度，尚不得依系爭保險契約第5 條第1 項約
    定請求給付殘廢保險金，原告前開主張係無理由。
五、綜上所述，原告依系爭保險契約請求被告給付200 萬元，及
    自起訴狀繕本送達翌日起至清償日止，按年息10% 計算之利
    息，係無理由，應予駁回。原告假執行之聲請，因原告之訴
    遭駁回而失所附麗，應併駁回之。
據上論結，原告之訴為無理由，依民事訴訟法第78條，判決如主
文。
中    華    民    國    98    年    11    月    24    日
                  民事第五庭  法  官  賴文姍
正本係照原本作成。
如不服本判決，應於送達後20日內，向本院提出上訴狀並表明上
訴理由，如於本判決宣示後送達前提起上訴者，應於判決送達後
10日內補提上訴理由書（須附繕本）。
中    華    民    國    98    年    11    月    24    日
                              書記官  林秀珍


司法院資訊處製作；財團法人民間司法改革基金會備份。
